臺灣高等法院高雄分院刑事裁定　　　　110年度毒抗字第431號
抗　告　人
即　被　告　黃淑芬




上列抗告人因聲請強制戒治案件，不服臺灣屏東地方法院中華民
國110年9月23日裁定(110年度毒聲字第790號)，提起抗告，本院
裁定如下：
    主  文
抗告駁回。
    理  由
一、原裁定意旨略以：抗告人即被告黃淑芬（下稱抗告人）因違
    反毒品危害防制條例施用毒品案件，抗告人於執行觀察、勒
    戒期間，經綜合判斷後認定有繼續施用毒品傾向，因而准予
    檢察官之聲請，命抗告人令入戒治處所強制戒治，期間為6
    個月以上，至無繼續強制戒治之必要為止。但最長不得逾1
    年等旨。
二、抗告意旨略以：㈠抗告人曾於民國98年間執行觀察、勒戒，
    距今已過12年，縱其間曾犯下他案而執行有期徒刑完畢，但
    前開處罰已因當時時空背景而消滅，不應將司法前案紀錄作
    為抗告人是否應予強制戒治之主要依據，而與一罪不二罰及
    不溯及既往原則有違。㈡抗告人另有8 年多之刑期尚待執行
    ，且尚有他案審理中，本案裁定抗告人應予強制戒治，可謂
    無端加諸一年之刑期，不利於抗告人行刑累進處遇。㈢設立
    矯正機關之本意係對施用毒品者此種病患性犯人，給予治療
    方式之最佳處遇，抗告人縱有施用毒品傾向，因有8 年多之
    刑期尚待執行，可利用服刑期間洗心革面，本案自無須裁定
    應予強制戒治。㈣另依109 年7 月15日修正施行之毒品危害
    防制條例及最高法院刑事大法庭109 年11月18日109 年度台
    上大字第3826號裁定意旨，抗告人係於修正前犯施用毒品罪
    ，自應依前開修正情形分別處理。為此提起抗告，請撤銷原
    裁定，以利抗告人權益（見本院卷第7 至9 頁）。
三、按犯施用第一、二級毒品之罪者，檢察官應聲請法院裁定，
    令被告入勒戒處所觀察、勒戒，其期間不得逾2 月；觀察、
    勒戒後，檢察官依據勒戒處所之陳報，認受觀察、勒戒人有
    繼續施用毒品傾向者，檢察官應聲請法院裁定令入戒治處所
    強制戒治，其期間為6 個月以上，至無繼續強制戒治之必要
    為止，但最長不得逾1 年，毒品危害防制條例第20條第1 項
    、第2 項後段分別定有明文。至於有無繼續施用毒品傾向之
    評估標準，乃以受勒戒人勒戒後之結果，併參酌勒戒前之各
    種情況，作為評估之依據。依法務部訂頒之「有無繼續施用
    毒品傾向評估標準評分說明手冊」，其判斷準則係以「前科
    紀錄與行為表現」、「臨床評估」及「社會穩定度」三大項
    合併計算總分，每一大項皆有靜態因子與動態因子評分，靜
    態因子分數總分在60分（含）以上者，評估為「有繼續施用
    毒品傾向」；在60分以下者，若與動態因子相加總分在60分
    （含）以上，亦為「有繼續施用毒品傾向」；相加總分不足
    60分者，評估為「無繼續施用毒品傾向」。而「前科紀錄與
    行為表現」係評估毒品犯罪相關司法紀錄、首次毒品犯罪年
    齡、其他犯罪相關紀錄、入所時尿液毒品檢驗、所內行為表
    現等因素；「臨床評估」係評估物質使用行為、合法物質濫
    用、使用方式、使用年數、精神疾病共病（含反社會人格）
    、臨床綜合評估（含病識感、動機、態度、就醫意願）等因
    素；「社會穩定度」則係評估工作、家庭等因素。是被告有
    無繼續施用毒品傾向，係依具體個案之臨床實務及相關事證
    綜合判定，有其專業性，且衡酌強制戒治之目的，係為協助
    施用毒品者戒斷毒品之心癮及身癮所為之一種保安處分，而
    上開評估標準係適用於每一位受觀察、勒戒處分之人，具一
    致性、普遍性、客觀性，倘其評估由形式上觀察，無擅斷或
    濫權等明顯不當之情事，法院應予尊重。
四、經查：
  ㈠本件抗告人因施用第二級毒品，先經原審裁定將其送觀察、
    勒戒後，經法務部矯正署高雄女子戒治所認有繼續施用毒品
    之傾向，有該所函文及所附有無繼續施用毒品傾向評估名冊
    、有無繼續施用毒品傾向證明書及有無繼續施用毒品傾向評
    估標準表各1 份在卷可稽，足見抗告人確有繼續施用毒品之
    傾向，原審因而裁定抗告人令入戒治處所，施以強制戒治，
    其期間為6 個月以上至無繼續強制戒治之必要止，但最長不
    得逾1 年等旨，經核屬實。另查本案係因適用109 年7 月15
    日修正施行之毒品危害防制條例及最高法院刑事大法庭109
    年11月18日109 年度台上大字第3826號裁定意旨，經臺灣屏
    東地方法院以109 年度簡上字第199 號刑事判決，將抗告人
    施用第二級毒品判處罪刑部分撤銷，改為公訴不受理諭知，
    而有前開觀察、勒戒及本案強制戒治之保安處分程序，是抗
    告人主張本案未以新法審酌，尚有誤會。
  ㈡抗告人經評分結果，總分為65分，綜合判斷為「有繼續施用
    毒品傾向」，「有無繼續施用毒品傾向評估標準表」之評分
    與得分計算亦無錯誤（附於毒偵緝卷），則該勒戒處所綜合
    評分者依個案之臨床實務及具體事證，判定被告為「有繼續
    施用毒品傾向」，依上開說明，即屬有據。其次，抗告人主
    張其早年曾前有觀察、勒戒等刑事前科不應作為本次強制戒
    治之主要依據，惟查評估標準表總計為100 分，其中「毒品
    相關犯罪司法紀錄」占5 分，於判定抗告人有無繼續施用毒
    品傾向之比重僅占5 ％，尚無抗告人所指以其刑事前科作為
    主要依據之情形。又本於著重施用毒品者具有病患特質，應
    以治療疾病為出發點，是抗告人遇有戒毒毒癮及另案刑罰執
    行時，執行機關以強制戒治之保安處分優先於刑罰之執行，
    經核並無裁量明顯逾越或濫用之違法，抗告意旨主張其可於
    刑罰執行8 年多後戒毒，無須裁定強制戒治，自無理由。
五、綜上，原審因而依檢察官之聲請，適用毒品危害防制條例第
    20條第2 項後段之規定，裁定令入戒治處所施以強制戒治，
    其期間為6 個月以上，至無繼續強制戒治之必要為止，但最
    長不得逾1 年，經核並無不合。抗告人執上開情詞提起抗告
    ，為無理由，應予駁回。
據上論結，應依刑事訴訟法第412條，裁定如主文。
中    華    民    國   110    年    11    月     1    日
                  刑事第七庭    審判長法  官  李璧君
                                      法  官  石家禎
                                      法  官  李東柏
以上正本證明與原本無異。
不得再抗告。
中    華    民    國   110    年    11    月    1     日
                                      書記官  楊馥華